【裁判字號】    99,交抗,100
【裁判日期】    990531
【裁判案由】    聲明異議
【裁判全文】
臺灣高等法院高雄分院刑事裁定         99年度交抗字第100號
抗  告  人  交通部公路總局高雄區監理所
代  表  人  乙○○
受  處分人  甲○
上列抗告人因受處分人違反道路交通管理處罰條例聲明異議案件
，不服臺灣高雄地方法院中華民國99年2 月9 日裁定（98年度交
聲字第3112號；原處分案號：交通部公路總局高雄區監理所98年
11月17日高監營裁字第裁80-N00000000號），提起抗告，本院裁
定如下：
    主  文
原裁定撤銷，發回臺灣高雄地方法院。
    理  由
一、抗告意旨略以：(一)依民國（下同）95年3 月1 日施行之道路
    交通管理條例第68條規定，倘駕駛人僅係領有汽車駕駛執照
    或機車駕駛執照之一，其駕駛行為除有違反道路交通管理處
    罰條例第21條第1 項第2 款、第21條之1 第1 項第2 款及第
    22條第1 項第4 、5 、6 款等情形，如依規定尚應受吊扣駕
    駛執照處分之情形，因其駕駛執照使用已有違反上開第21條
    等相關條文規定，其違規行為時係以其領有之上開駕駛執照
    而使用。是本件受處分人僅領有普通小型車駕駛執照，而駕
    駛普通重型機車，已違反道路交通管理處罰條例第22條第1
    項第4 款規定，其違規行為時係以其領有之駕駛執照之持照
    條件行駛公路，自應以其領有之普通小型車駕駛執照為吊扣
    處分。又酒駕吊扣駕駛執照之目的，並非僅為處罰違反道路
    交通管理事件之行為人而已，尚有以暫時禁止行為人於道路
    上駕駛，以免造成用路人重大傷亡，倘汽車駕駛執照所有人
    因酒駕違反道路交通管理處罰條例第35條規定，但由於其無
    考領該駕駛車輛之駕照而得以免除吊扣其駕駛該違規車輛所
    憑之較高級駕駛執照，顯有違公平原則，更無異容許此不安
    全駕駛人仍可反覆經常酒後駕駛，至對其他無辜用路人危險
    性相對提高，此豈非酒駕違規立法之目的。(二)檢察官為緩起
    訴處分時，依刑事訴訟法第253 條之2 第1 項規定對被告所
    為之指示及課予之負擔，係一種特殊之處遇措施，並非刑罰
    。因此，刑事案件經檢察官為緩起訴處分確定後，宜視同不
    起訴處分確定，依行政罰法第26條第2 項規定，得依違反行
    政法上義務規定裁處之；且本件緩起訴係命受處分人提供勞
    務，所命遵守或履行之事項種類與罰鍰不同，故本件於受處
    分人緩起訴期滿後，依道路交通管理處罰條例第35條第1 項
    第1 款，仍課以裁罰，並不違一事不二罰之原則。為此提起
    抗告，請撤銷原裁定，更為適法之裁定云云。
二、原裁定則以：按聲明異議應以交通違規行為為標的，非以處
    罰項目為範圍，是以酒後駕車之單一交通違規行為，其處罰
    效果包括罰鍰、吊扣駕駛執照與施以道路交通安全講習等，
    與該交通違規行為是否存在並無從分離。法院審理時應先確
    定受處分人是否確有交通違規行為存在，再決定原處分機關
    所適用之法律有無錯誤，縱異議人異議狀僅言明對罰鍰不服
    ，未提及其餘處罰項目，然其餘處罰項目與其交通違規行為
    是否存在既無從分離，法院自應予以審理。本件異議人之異
    議狀僅就原處分關於吊扣駕駛執照及罰鍰部分聲明異議，仍
    應就原處分所為其餘處罰項目一併審理。經查，異議人於97
    年6 月13日下午8 時30分許，騎乘車牌號碼XOH-166 號普通
    重型機車，行經高雄縣林園鄉○○○路209 號前，為警舉發
    「酒後駕車」違規，並經原處分機關裁處罰鍰新臺幣4 萬5
    千元，吊扣其小型普通駕駛執照12個月，並應參加道路交通
    安全講習等情，有高雄縣政府警察局高警交字第N00000000
    號舉發違反道路交通管理事件通知單及交通部公路總局高雄
    區監理所高監營裁字第裁80-N00000000號違反道路交通管理
    事件裁決書各1 份在卷可稽，復為異議人所不爭執，此部分
    之事實，堪以認定。異議人違反道路交通管理處罰條例第35
    條第1 項第1 款「酒精濃度超過規定標準」之違規行為，固
    應依該條規定裁處吊扣駕駛執照、罰鍰，及依同條例第24條
    第1 項第2 款之規定接受道路交通安全講習。惟原處分機關
    僅得吊扣異議人違規當時所駕駛之車輛種類即普通重型機車
    駕駛執照，不得代以吊扣其小型車普通駕駛執照，且異議人
    係屬無照駕駛，應依道路交通管理處罰條例第67條第6 項規
    定，處以1 年內禁止考領普通重型機車駕駛執照之處罰；又
    異議人上開酒後駕車行為，係一行為同時觸犯刑事法律及違
    反行政法上義務規定，茲同一行為觸犯刑法第185 條之3 之
    刑事罪嫌，既經臺灣高雄地方法院檢察署檢察官以97年度偵
    字第18466 號為緩起訴處分確定，即緩起訴期間為1 年，受
    處分人並應依緩起訴內容於緩起訴期間屆滿日3 個月以前，
    提供60小時義務勞動有該起訴書及臺灣高等法院被告前案紀
    錄表各1 份附卷可參。而緩起訴處分命「受處分人提供60小
    時之義務勞動」，雖非刑法所定之刑罰，然其實已對受處分
    人名譽、心理、自由及財產等產生相當制約，應可實質該當
    行政罰第26條第1 項所指「依刑事法律」之處罰。行政機關
    應無再對受處分人課予「罰鍰」之餘地，而受處分機關仍逕
    予裁罰受處分人罰鍰4 萬5 千元，即有違誤。因而撤銷原處
    分，諭知「甲○汽車駕駛人，駕駛汽車經測試檢定酒精濃度
    超過規定標準，壹年內禁止考領普通重型機器腳踏車駕駛執
    照，並應接受道路交通安全講習。」固非無見。
三、惟按：(一)道路交通管理處罰條例第35條第1 項僅規定「吊扣
    其駕駛執照1 年」，並未明定其駕駛執照之種類，則有關吊
    扣、吊銷駕駛執照處分效力與執行方式之法令依據，當係依
    據道路交通管理處罰條例第68條規定，而該條業於94年12月
    14日修正公布，並自95年3 月1 日施行。修正前之道路交通
    管理處罰條例第68條原規定：「汽車駕駛人，因違反本條例
    及道路交通安全規則之規定，受吊扣或吊銷駕駛執照處分時
    ，吊扣或吊銷其持有各級車類之駕駛執照」，其立法意旨在
    於違規行為對道路交通秩序之維持及道路交通安全已生較大
    之影響，故規定吊扣或吊銷其持有各級車類之駕駛執照，以
    限制其繼續駕車行駛道路之權利，其係屬駕駛行為之限制，
    並不因所持駕駛執照種類不同而有所差異。然因考量原條文
    將違法或違規駕駛人所持有各級車類之駕駛執照一併吊銷或
    吊扣，失之過酷，對於人民工作與生活影響過鉅，有違比例
    原則，乃將其中「受吊扣處分者，吊扣其持有各級車類之駕
    駛執照」部分之規定刪除，則修正後道路交通管理處罰條例
    第68條之規定，既已刪除「吊扣」等字，而僅餘「吊銷」等
    字，依「明示其一，排除其他」之法理，該條應係明示排除
    「吊扣駕駛執照處分時，吊扣其持有各級車類之駕駛執照」
    之規定，而僅餘「吊銷駕駛執照處分時，始吊銷其持有各級
    車類之駕駛執照」之規定，而限縮修正前條文之適用範圍。
    循此以觀，駕駛人違反道路交通管理處罰條例第35條第1 項
    第1 款之規定而受吊扣駕駛執照處分時，依修正後同法第68
    條規定並參照其修正意旨，應僅得吊扣違規或違法當時駕駛
    車類之駕駛執照，否則將造成同一違規或違法行為，因受處
    分人持有駕駛執照種類之不同，而異其處分之結果。是原審
    撤銷原處分關於吊扣異議人小型車普通駕駛執照12個月之處
    分，固無不合。惟異議人確有上開汽車駕駛人酒精濃度超過
    規定標準之交通違規事實，則異議人依法應受之處分乃限制
    其駕駛普通小型車之權利，即吊扣其普通小型車之駕駛執照
    ，尚不能因異議人僅持有職業聯結車之駕駛執照，即認此部
    分免罰，是尚應諭知吊扣異議人普通小型車駕駛執照。至道
    路交通主管機關對於汽車駕駛執照之管理，因採取一照原則
    ，未發給駕駛人較低等級之駕駛執照，惟此乃屬駕駛執照管
    理所衍生之執行問題，道路交通主管機關仍可利用電腦資料
    處理或在異議人職業聯結車駕駛執照以註記或其他本於職權
    妥適方式為吊扣異議人普通小型車之駕駛執照。基於上述，
    原裁定未為此項諭知，容有未恰。(二)至於道路交通管理處罰
    條例第67條第6 項固規定：「汽車駕駛人違反本條例規定，
    應受吊扣駕駛執照處分，於汽車駕駛人係無駕駛執照駕車者
    ，在所規定最長吊扣期間內，不得考領駕駛執照。」此項規
    定，係禁止考領駕駛執照之處罰方式，為考領駕駛執照之消
    極條件，縱令受處分人違規事實符合此項規定，於受處分人
    參加考領駕駛執照時予以審核即可，是否於裁定有必要為此
    項諭知，亦有疑義。抗告人執前詞提起抗告，雖不足取，但
    原裁定既有上開可議之處，仍無可維持，應將原裁定全部撤
    銷，並為顧及當事人之審級利益，發回原審法院詳為審酌後
    ，更為妥適之裁定。
四、據上論結，應依道路交通案件處理辦法第26條，刑事訴訟法
    第413 條前段，裁定如主文。
中    華    民    國    99    年    5     月    31    日
                刑事第六庭  審判長法  官  王憲義
                                  法  官  簡志瑩
                                  法  官  邱永貴
以上正本證明與原本無異。
不得再抗告。
中    華    民    國    99    年    5     月    31    日
                                  書記官  鄭翠芬

司法院資訊處製作；財團法人民間司法改革基金會備份。
